【裁判字號】    95,台上,5671
【裁判日期】    951019
【裁判案由】    背信
【裁判全文】
最高法院刑事判決            九十五年度台上字第五六七一號
上訴人  台灣高等法院台南分院檢察署檢察官
被  告  甲○○
        乙○○
上列上訴人因被告等背信案件，不服台灣高等法院台南分院中華
民國九十五年七月五日第二審更審判決（九十四年度重上更(五)字
第五五一號，起訴案號：台灣台南地方法院檢察署八十二年度偵
續字第七九號），提起上訴，本院判決如左：
    主  文
原判決撤銷，發回台灣高等法院台南分院。
    理  由
本件原判決以公訴意旨略以：被告甲○○係台南市○○路二號中
華國賓商業大樓（下稱國賓大樓）第七屆管理委員會監察委員買
賴白雪之夫、被告林端宣則係財務委員林秀玲之父，被告黃璧華
（已於民國九十年八月十七日死亡）係該委員會主任委員黃克夫
之父。黃克夫、買賴白雪、林秀玲（三人另經檢察官不起訴處分
）於任內職務均分別委由黃璧華、甲○○、乙○○代理行使。而
黃璧華、甲○○、乙○○於代理前開職務期間，未善盡職務，於
八十年九月間，國賓大樓經台南市警察局消防警察隊檢查，發現
該大樓消防設備有多項缺失，並於八十一年一月十二日實施複檢
，均未獲改善，乃責令限期改善。八十一年一月十七日，黃璧華
、甲○○、林端宣委請台南市淞正消防企業行負責人劉樹生進行
修繕估價，原估價單排煙閘門部分（六十〤六十公分）數量一百
零八具，每具價格為新台幣（下同）三千元，於同年二月二十九
日，提交該業主代表大會討論。經代表發現，該大樓排煙閘門總
數虛報，價格過高，是以未通過該案。詎黃璧華、甲○○、林端
宣三人竟意圖為淞正消防企業行不法之利益，於同年三月十七日
，未經業主代表大會會議討論通過，竟請該行重新估價，將排（
進）煙閘門總數減為八十三具，每具估價為三千八百元，並與之
訂立契約，而淞正消防企業行於進行改善工程時竟以另不同之規
格六十〤五十公分之排（進）煙閘門代替，且未依約在牆壁鑽以
能發揮該排（進）煙閘門之孔洞及實施全自動控制系統。然黃璧
華、甲○○、林端宣，竟予驗收支付全部工程款，致生損害於該
大樓業主之利益，因認被告黃璧華、甲○○、林端宣共同涉犯背
信罪嫌云云。經審理結果，認不能證明被告等犯罪，因而維持第
一審諭知被告等均無罪之判決，駁回檢察官在第二審之上訴，固
非無見。
惟查：（一）、不論有罪或無罪之判決，其所記載之理由，前後
必須互相適合，否則即有判決理由矛盾之違法，自足構成撤銷之
原因。本件原判決認被告等所訂立第二次工程合約（八十一年三
月十七日），有據實施工，毋庸負背信罪責，但其理由1.先謂「
八十一年二月二十九日係召開業主代表大會，非管理委員會會議
，因已無會議紀錄留存供參，故縱然認定該次會議係追加工程之
第一次會議，且估價一百多萬元，嗣再開第二次會議（時間不明
），該次會議縱非當場與廠商議價，並由陳高思等人與廠商議價
為八十萬元之業主代表大會，亦係事後提交業主代表大會報告並
追認通過之業主代表大會，申言之，有關追加工程之會議，前後
兩次所召開者均是業主代表大會，且已通過，交由被告等人執行
。」（見原判決第十五頁第四至第十一行），認為第二次工程合
約已經第二次業主代表大會通過；2.復謂「然該次會議縱未達開
會或決議人數，有關追加工程八十萬元之會議召開程序違背該大
樓之住戶公約」「亦係修繕時間不足所為權宜措施」云云（見原
判決第十五頁第二十至第二十二行），又認該第二次業主代表大
會未合法召開；3.再謂「該次會議之決議亦非被告等得一手決定
，乃係經過合議方式決定（無論係業主代表大會或管理委員會會
議）」（見原判決第十五頁第二十八行至第三十行），似又認係
合法召開會議議決。究竟簽立第二次工程合約所依據者為管理委
員會會議？抑或業主表大會？所謂第二次之業主大會召開之時間
為何？有無達到可以開會之法定人數？是否達可決人數？究竟是
否經過決議？抑或未經合法之決議，僅為單純權宜措施？原判決
理由先後齟齬，自有判決理由矛盾之違法。(二)、無罪之判決書
，依刑事訴訟法第三百零八條之規定，應記載其理由；故對於被
告被訴之事實，及其不利之證據資料，如何不足以證明被告犯罪
，或其行為不罰，均應逐一明確詳述其理由，否則即有判決理由
不備之違法。依卷內資料：1.依告訴人丙○○之供述，八十一年
一月十三日召開第一次業主代表大會，第二次（追加）工程契約
部分未經通過（見更（三）審卷一第一○五頁），八十一年二月
二十九日召開業主代表大會（見偵字第九五六一號卷第一一九頁
），除有業主代表會議程序單（見更（四）審卷第一四五頁）外
，並無會議記錄內容足資證明業經業主代表大會合法決議通過。
2.依據七十六年八月三十日委員會決議會議記錄，二萬元以上之
開支應經全體委員通過（見前引偵字卷第四七頁），亦經黃璧華
、林端供述在卷（見前引偵查卷第九八頁、第一審卷第九七頁）
。而八十一年三月十七日所召開者為管理委員會會議，委員王柏
清反對，業經黃璧華於偵查中供述在卷（見前引偵查卷第一五○
頁）。3.復據告訴人陳稱，八十一年二月二十九日業主代表大會
應有代表三十四人出席，僅十三人出席，另包括兩位顧問（見更
（五）卷第一○九頁），並由帳冊支出每人出席費一百元，計一
千五百元（見卷外帳冊三十一頁），可為佐證。4.再據第二份工
程合約所加註第一及第六點，簽約時付訂金30％。本件第二次工
程訂金係於八十一年二月二十七日支付二十四萬元（見更（三）
審卷第五十二頁、第一四四頁、卷外帳冊第三○頁），似在八十
一年二月二十九日業主大會（未達法定人數流會）之前已經付款
。綜上，第一次業主大會於八十一年一月十三日召開，但未決議
通過或授權被告等締結第二份追加工程契約。第二次業主代表大
會係因王柏清委員之請求於八十一年二月二十九日召開，但因出
席人數不足而流會。雖陳高思證述八十萬元工程係經業主代表大
會通過，但該次大會究竟於何時召開？有無法定人數出席？是否
確實達成合法決議？有無其他佐證資料？顯有疑問，已如前述，
原審未就上開部分進一步調查，釐清事實，已有查證未盡之可議
。再參照黃璧華供述「因淞正消防企業行一再要求其簽約，且委
員意見不一，價格亦未評價，甲○○建議其出國，事務交由甲○
○代理，可以不必負責。」及其出具之委任書（見前引偵查卷第
五五、五六頁）以觀，所出具委任書之日期為八十一年三月十六
日，似在該日之前尚未達成決議。則上開「未經業主代表大會決
議簽訂契約，或在決議之前即已交付訂金」之不利證據，何以不
足資以認定被告等之行為違反應誠實處理事務之義務，原判決未
說明其理由，亦有判決理由不備之違法。此部分經本院發回意旨
一再指明，原判決仍未詳予研求，瑕疵依然存在。（三）、按背
信罪係因為他人處理事務，意圖為自己或第三人之不法利益，或
損害於本人之利益，而為違背其任務之行為，致生損害於本人之
財產或其他利益而成立。本罪為目的犯，其中對於損害本人之利
益，僅需對於未來予本人財產損害之事實，有容認其發生之認識
即可。被告等屢以彼等欠缺經驗、信賴消防人員之檢查，及以畏
懼行政制裁為由，作為訂立第二次（追加）工程契約之辯解。原
判決亦認簽約係恐因修繕時間不足所為之權宜措施（見原判決第
十五頁第二十五行）。然依1.證人吳明芳證述：「此表是法令頒
佈後，我們去檢查，是檢查設備，是例行表格，我們無法對舊大
樓之排煙閘門管理」及台南市警察局函載明：「該排煙閘門非消
防主管項目」（見二審卷第一二八頁、第一三八頁）。2.黃壁華
自承伊為退休之消防隊員，有二、三十年之經驗（參見八十一年
度偵續字卷第七九頁正、反面）。3.前揭黃璧華假借出國，規避
簽立第二次工程合約責任之供述。而本件國賓大樓係七十一年建
築之舊有建築物，其排煙閘門管理如非消防檢查所規範對象，此
是否為擔任主任委員之黃壁華及被告等所明知？究竟有無藉機施
作工程以謀不法利益？何以甲○○要具消防經驗之黃壁華前往大
陸，再委任自己代理簽訂「消防工程契約」？是否使具專業消防
經驗之黃壁華逃避簽約與驗收之行為，委任「現缺消防經驗」之
買代理主任委員代簽，以達預謀規避刑責之目的？如果上揭供述
證據為可採，被告等對容認損害大樓業主利益之發生，似有認識
，是否無背信之意圖？此亦經本院一再指明，原審仍未進一步研
求剖析，且為相同推斷，自不足以昭信服。（四）、審理事實之
法院，對於有罪、無罪判決書所記載之證據，須實際存在，倘判
決書所採信之證據與卷宗內筆錄或文件之內容顯不相適合，自屬
採證違法。本件原判決以證人劉樹生證述「複檢時發現新的缺失
，就第二次缺失部份訂立第二次合約」、「第二份合約有牆壁鑽
孔之施工細項」、「第二份合約書估價單有註明鑽孔部分」、「
第一份合約僅係更換排煙閘門手動零件，……，未經過消防檢查
前，零件又被偷走，才又全部換新重新報價。」各情，作為泓正
消防企業行確實有施作閘門鑽孔，第一份合約與第二份合約工程
項目並無重複或重疊之依據。然查，八十年十一月有關消防檢查
確有排煙設備不符規定之缺失（見上訴卷第一五九頁），但卷內
並無八十年九月第一次檢查缺失之報告，究竟第一次檢查與八十
一年一月十三日複檢（排煙之）缺失內容有何不同？有無需再訂
立契約之必要？且該部分直至原審勘驗時（見更三審卷二第一五
二頁勘驗筆錄），發現並未依第二次合約規格施作。如未依規格
施作，能否發揮排煙功能？該部分如非屬消防檢查項目，究竟如
何通過驗收，而得支付款項？如證人劉樹生供述該閘門手動零件
被偷屬實，但第一份合約並無有關零件之更新項目（見前引偵字
卷第七十四頁），第二份合約估價單亦無排煙手動或自動控制項
目、零件之更新項目（見前引偵字卷第第二十一頁估價單），原
判決並未進一步查明該證人供述是否與卷證資料相符，而逕採為
證據，已有未洽。又起訴書所指牆壁未鑽排煙孔部分，第二份合
約並無如證人所述有該施工細項，亦無特別註明鑽孔部分（見前
引偵字卷第第二十一頁估價單）。原判決就上開與卷證資料不符
部分，亦未進一步查明證人所證是否屬實，仍有調查未盡暨採證
違背證據法則之違法。以上或為上訴意旨所指摘，或為本院得依
職權調查之事項，應認仍有撤銷發回更審之原因。又本件雖屬刑
事訴訟法第三百七十六條第五款所列之案件，惟於修正刑事訴訟
法施行前，原得上訴於第三審法院，且已繫屬於法院，依刑事訴
訟法施行法第五條第一項規定，仍應依施行前之法定程序終結之
，附此敘明。
據上論結，應依刑事訴訟法第三百九十七條、第四百零一條，判
決如主文。
中    華    民    國  九十五  年    十    月   十九   日
                      最高法院刑事第四庭
                          審判長法官  池  啟  明
                                法官  郭  毓  洲
                                法官  韓  金  秀
                                法官  黃  梅  月
                                法官  黃  一  鑫
      本件正本證明與原本無異
                                      書  記  官
中    華    民    國  九十五  年    十    月          日
                                                      Ｋ


司法院資訊處製作；財團法人民間司法改革基金會備份。
